【裁判字號】    99,台上,7097
【裁判日期】    991117
【裁判案由】    違反毒品危害防制條例
【裁判全文】
最高法院刑事判決            九十九年度台上字第七０九七號
上  訴  人  台灣高等法院高雄分院檢察署檢察官
被      告  甲○○
上列上訴人因被告違反毒品危害防制條例案件，不服台灣高等法
院高雄分院中華民國九十八年四月三十日第二審判決（九十八年
度上訴字第二九三號，起訴案號：台灣高雄地方法院檢察署九十
六年度偵續字第四一八號），提起上訴，本院判決如下：
    主  文
原判決撤銷，發回台灣高等法院高雄分院。
    理  由
本件原判決認定被告甲○○有其事實欄所載共同持有第一級毒品
海洛因犯行，因而撤銷第一審諭知被告無罪之判決，改判論被告
以共同持有第一級毒品罪，處有期徒刑一年二月，減為有期徒刑
七月；固非無見。
惟查：(一)、證據雖已調查，但若有其他重要證據未予調查，致事
實未臻明瞭者，即與未經調查無異；如遽行判決，仍難謂無應於
審判期日調查之證據而未予調查之違法。本件檢察官起訴意旨指
被告基於販賣營利之意圖，於民國九十六年四月十三日下午三時
許，在不詳地點，向綽號「阿文」者販入海洛因三十二包等情，
認被告涉犯毒品危害防制條例第四條第一項販賣第一級毒品罪嫌
。原判決採信被告所辯扣案之海洛因係單純供自己施用，並無販
賣營利之意圖等語，並以被告所購海洛因三十二包純質淨重僅「
一點五四公克」，數量不多。且被告當時兼職作模床，每月收入
約新台幣（下同）二萬元許，其父親亦提供部分資金，而被告被
查獲時身上仍有一萬五千元現款，認其非無購買扣案毒品三十二
包施用之財力。至扣案之注射針筒四十九支僅能據以認定被告持
有注射針筒或施打海洛因之事實，不能證明其主觀上是否基於販
賣之意圖而購入海洛因，因認不能證明被告有販賣海洛因營利之
意圖，而為其有利之認定。然查被告所購海洛因純質淨重雖僅「
一點五四公克」，但其淨重為「六點一二公克」，且數量多達三
十二包，似已逾一般施用者短期施用之數量。且被告於警詢時供
稱：約每三日施用海洛因一次等語（見警一卷第四頁）；於原審
供稱：「一次施用海洛因一包」云云（見原審卷第八十一頁背面
）。但其於偵訊時卻供稱：「一天約施用六、七包」等語（見偵
一卷第二十頁）。其對於每日施用毒品之數量，所述前後迥異。
另其於警詢時供稱：扣案之海洛因三十二包，係綽號「國忠」者
交予伊暫時保管等語（見警一卷第三頁）。然於偵查及原審卻改
稱：扣案之海洛因係伊與黃偉恩一起向綽號「文仔」所購買云云
（見偵二卷第八頁，原審卷第八十至八十一頁）。其對於扣案毒
品之來源，所供亦有歧異。而被告於偵查中供稱其兼職模床工作
，每月約賺二萬元（見偵二卷第七、九頁）。但證人謝明瑞於警
詢時卻證稱：被告並無工作（見警一卷第九頁）。證人即被告之
父李天龍於原審亦證稱：「（被告每月收入若干？）不瞭解」、
「（被告）打零工，收入不一定」等語（見原審卷第七十五頁背
面）；其等所述關於被告工作及收入情形，與被告所供亦有出入
。況被告於警詢供稱其係以「吸食方式」施用海洛因（見警一卷
第四頁）；而謝明瑞於偵查中亦證稱：「伊知道被告有在香菸內
吸食海洛因」（見偵一卷第十四頁）。但警方卻在被告與黃偉恩
共乘之自用小客車內查扣可供施打海洛因之注射針筒四十九支（
見警一卷第二十一至二十二頁），亦有蹊蹺。究竟扣案海洛因三
十二包之來源為何？被告施用海洛因之方式及其每日施用之數量
究竟若干？警方查扣之海洛因三十二包（淨重六點一二公克），
其數量是否超逾一般毒品施用者短期內正常施用所需？被告於案
發當時有無固定工作及收入？其經濟狀況如何？是否確有能力一
次購買三十二包海洛因供自己施用？又其持有注射針筒多達四十
九支之原因何在？與其本身施用毒品有無關聯？若否，其用途為
何？以上諸多疑點與被告有無販賣毒品營利之意圖攸關，猶有詳
加調查釐清之必要。原審未詳加根究釐清明白，遽為有利於被告
之認定，自有應於審判期日調查之證據而未予調查之違法。(二)、
九十八年五月二十日修正前毒品危害防制條例第十一條第四項規
定：持有毒品達一定數量者，加重其刑至二分之一，其標準由行
政院定之。而行政院於九十三年一月七日，依據同條例第八條第
六項及第十一條第四項規定訂頒「轉讓持有毒品加重其刑之數量
標準」，其第二條第一項規定：「轉讓或持有第一級毒品，淨重
五公克以上者，加重其刑至二分之一」。此所謂「淨重」，係指
扣除包裝以外毒品本身之重量，並非指依毒品純度百分比計算之
「純質淨重」而言。本件原審判決時間係在九十八年五月二十日
上述條例修正公布以前，自應適用修正前舊法規定審判。原判決
事實認定被告被查獲持有第一級毒品海洛因三十二包，合計淨重
六點一二公克（空包裝總重九點六五公克，純度百分之二十五點
十七，純質淨重一點五四公克）。並於理由內說明：「被告被查
獲海洛因三十二包其中二包係先前被告與黃偉恩共同施用所剩餘
，此部分應為先前施用第一級毒品犯行所吸收，自非在本件另行
起意單純持有第一級毒品範圍」云云（見原判決第四頁倒數第九
至倒數第六行）。倘若無訛，則原審自應先查明被告與黃偉恩先
前共同施用所剩餘二包海洛因之淨重若干，然後再將本件扣案三
十二包海洛因總淨重扣除上開二包海洛因之淨重，若其餘三十包
海洛因之「淨重」在五公克以上者，則應依上述規定加重其刑至
二分之一，始為適法。乃原審並未調查及說明被告與黃偉恩前次
施用剩餘二包海洛因之淨重若干，復誤解行政院所訂頒「轉讓持
有毒品加重其刑之數量標準」第二條第一項所規定之「淨重」，
係指依毒品純度百分比所計算之「純質淨重」而言，遽以本件查
扣之海洛因三十包（扣除先前施用剩餘之海洛因二包），經扣除
包裝後，其純質淨重尚未達五公克，謂被告並未持有逾量之海洛
因，而認不合上述加重其刑之規定，難謂無調查未盡及判決適用
法則不當之違法。(三)、原判決於事實欄記載本件警方所查扣之海
洛因三十二包，合計淨重六點一二公克（空包裝總重九點六五公
克），純度百分之二十五點十七，純質淨重一點五四公克等情（
見原判決第二頁第八至十行）；並於理由欄內說明警方所查扣之
海洛因三十二包，其「純質淨重為一點五四公克」云云（見原判
決第六頁倒數第十一至倒數第十行）。但其附表編號一卻記載本
件查扣白色粉末（即海洛因）三十二包之「純質淨重為六點一二
公克」（見原判決第九頁）。其附表之記載，顯與其事實及理由
所載不相一致，亦有判決理由矛盾之違法。檢察官上訴意旨執以
指摘原判決不當，非無理由，應認有撤銷原判決發回更審之原因
。又原判決論處被告修正前毒品危害防制條例第十一條第一項持
有第一級毒品罪，其法定最高本刑為有期徒刑三年，雖屬刑事訴
訟法第三百七十六條第一款所定不得上訴於第三審法院之案件。
但因檢察官係起訴被告涉犯同條例第四條第一項之販賣第一級毒
品罪嫌，並於原審爭執被告係犯上開罪名，而販賣第一級毒品罪
並非不得上訴於第三審法院之案件，故檢察官仍得對原判決提起
第三審上訴。再原審判決後，毒品危害防制條例第十一條關於持
有第一級毒品罪部分業經修正；案經發回，應注意新舊法之比較
適用，附此敘明。
據上論結，應依刑事訴訟法第三百九十七條、第四百零一條，判
決如主文。
中    華    民    國  九十九  年   十一   月   十七   日
                      最高法院刑事第七庭
                          審判長法官  洪  文  章  
                                法官  郭  毓  洲  
                                法官  黃  梅  月  
                                法官  沈  揚  仁  
                                法官  蔡  彩  貞  
本件正本證明與原本無異
                                      書  記  官  
中    華    民    國  九十九  年   十一   月   十八   日
                                                      K

司法院資訊處製作；財團法人民間司法改革基金會備份。
